【裁判字號】    91,訴,951
【裁判日期】    920114
【裁判案由】    重利
【裁判全文】
臺灣板橋地方法院刑事判決                          九十一年度訴字第九五一號
    公  訴  人  臺灣板橋地方法院檢察署檢察官
    被      告  乙○○  男  二.
右列被告因重利案件，經檢察官提起公訴（八十九年度偵字第一五一九七號），本院
判決如左：
    主  文
乙○○共同乘他人急迫，貸以金錢，而取得與原本顯不相當之重利為常業，處有期徒
刑伍月，如易科罰金，以參佰元折算壹日。
    事  實
一、乙○○前因公共危險及偽造文書等案件，經臺灣臺北地方法院於民國（下同）八
    十九年十月二十七日以八十九年度訴字第一三八四號分別判處拘役三十日及有期
    徒刑六月，均緩刑三年確定，現仍於緩刑期間內。詎乙○○於緩刑前之八十八年
    某月間，與真實姓名年籍不詳，自稱「劉先生」之成年男子，共同基於以重利為
    常業之犯意聯絡，經營地下錢莊，並於中國時報上刊登貸款廣告，以（○二）0
    0000000號之電話作為聯絡方式，招攬急需用款之客戶；如有需款孔急之
    客戶撥打該電話與渠等聯絡，即由「劉先生」與之約定借款金額、交款地點並簽
    立借據，利息按借款新臺幣（下同）三萬元先扣除利息六千元（即實際借得二萬
    四千元），此後每十天為一期，每期利息六千元（即月息六十分）計算，乙○○
    則於客戶欲償還本金時，負責出面收取借款及返還借據等事務；至所獲得之利益
    ，則由乙○○以不詳比例或金額與「劉先生」朋分，二人均侍之為常業。適有丁○○（原名楊秀英）因急需現金繳付貸款（其車貸已因逾期未繳，遭銀行數度催
    討，並言明將查封其所使用之車輛），見中國時報上刊登之上開貸款廣告，乃於
    八十八年十一月十六日，撥打前揭聯絡電話與「劉先生」接洽貸款事宜，「劉先
    生」即乘丁○○急迫需現金繳付貸款之際，於當日前往丁○○位於臺北縣蘆洲市
    ○○街二四八巷四號五樓住處，貸予丁○○三萬元（預扣六千元利息後，實際交
    付二萬四千元），再依前述利息之計算方式，約定由丁○○每十天即匯款利息六
    千元至「劉先生」所指定之不同金融機構帳號內，而取得與原本顯不相當之重利
    。丁○○持續繳付利息至八十九年八月七日，始因不堪沉重之利息負擔而向警察
    機關報案，並依警員之指示，於同日上午先以電話聯絡「劉先生」，表示欲償還
    本金，雙方相約在丁○○上址住處之巷口見面；乙○○乃於同日中午十二時許，
    持丁○○前所簽立之借據前往約定地點，以其所使用0000000000號行
    動電話撥打丁○○使用之0000000000號行動電話通知丁○○，經丁○○亦前往約定地點，確認乙○○確係「劉先生」派來收錢之人，即由乙○○將借
    據交還丁○○，並要求丁○○還款三萬元，旋由埋伏在側之丁○○夫婿甲○○及
    妹婿丙○○二人合力將乙○○逮捕後解送警局。
二、案經臺北縣政府警察局蘆洲分局報請臺灣板橋地方法院檢察署檢察官偵查起訴。
    理  由
一、訊據被告乙○○固坦承於右揭時、地持借據交付丁○○等事實，惟矢口否認有何
    常業重利犯行，辯稱：伊係在「跳蚤市場」雜誌上看到應徵外務員之廣告，而於
    八十九年八月六日中午，前往臺北市○○街六十四號二樓應徵；到達時在門口遇
    見一位自稱「詹先生」之男子，告以當天為假日公司未上班，並與伊洽談應徵快
    遞工作之內容、待遇等條件，約定報酬為每件五百元；嗣於隔天上午九時許，「
    詹先生」打電話通知伊前往臺北市○○○路○段附近某公寓的信箱內拿一個信封
    ，再持該信封前往臺北縣蘆洲市之約定地點交予丁○○；伊只是單純做快遞，並
    不知道「詹先生」是否有經營地下錢莊，且伊當時將信封交給丁○○後，即欲行
    離去，並未向丁○○收錢云云。經查：
  (一)右揭事實，業據被害人丁○○指訴綦詳，核與證人即當場逮捕被告之丁○○夫婿
    甲○○、妹婿丙○○所證述之情節相符，復有被害人出具之借據一紙、匯款申請
    書一件等在卷可稽。
  (二)被告雖辯稱伊係在「跳蚤市場」雜誌上看到應徵外務員之廣告，而於八十九年八
    月六日中午前往臺北市○○街六十四號二樓應徵，並於該處遇見一位自稱「詹先
    生」之男子，與伊洽談應徵快遞工作之內容、待遇等條件，約定報酬為每件五百
    元云云，並提出「跳蚤市場」雜誌封面及廣告頁影本一份為證。惟查，經核閱被
    告所提出之廣告影本（見偵查卷第五十四頁），該廣告係徵求「電訪人員」，其
    應徵地址為臺北市○○街七號四樓之三，面試時間為週一至週五下午一時三十分
    至五時三十分，刊登廣告之人則為林先生，然被告竟於非面試時間之「週日中午
    」（按八十九年八月六日為週日），逕自前往非應徵地址之「臺北市○○街六十
    四號二樓」，向非刊登廣告之「詹先生」，應徵非廣告所載電訪人員之「快遞」
    工作，實屬無稽之至！復以被告前往應徵之上開臺北市○○街六十四號二樓地點
    ，係經營「利大綢緞百貨公司」，並未刊登廣告應徵外務員或快遞，此有臺北縣
    政府警察局蘆洲分局專案查訪表一紙附卷可參（見偵查卷第六十二頁），而該址
    與廣告上刊登之臺北市○○街七號四樓之三應徵地址，兩者間相隔約二百公尺之
    遙，亦有臺北縣政府警察局蘆洲分局九十年一月三十日函文一紙在卷可按（見偵
    查卷第六十一頁），且質諸被告對於該名「詹先生」所屬公司之名稱、負責人、
    電話等基本資料，均一無所悉，亦未向「詹先生」索取任何公司或個人名片，衡
    諸常情，焉有受僱他人而竟全然不知所受僱者究為何人，而自甘依其指示服勞務
    之理？此益見被告辯稱係看廣告前往上址應徵云云，已是漏洞百出，非但與事實
    不符，更與常情相違，顯無可採。
  (三)被告又辯稱係「詹先生」於八十九年八月七日上午九時許，打電話通知伊前往臺
    北市○○○路○段附近某公寓的信箱內拿一個信封，再持該信封前往臺北縣蘆洲
    市之約定地點交予丁○○云云。惟查，被告於偵查中原係辯稱：當天上午九時許
    ，「詹先生」撥打其手機0000000000號，告知其取信封之地點及送交
    信封予丁○○之地點等情（見偵查卷第四十九頁、第五十二頁反面之訊問筆錄）
    ；嗣經檢察官調取其所使用之上開0000000000號行動電話當日之雙向
    通聯紀錄後，察覺該門號當日最早之受話紀錄，係於中午十二時十七分許，已在
    被告撥打被害人0000000000號行動電話與被害人連絡之後（被告與被
    害人連絡之時間為上午十一時五十一分許），此有該門號當日之通聯紀錄一份在
    卷可憑（見偵查卷第五十八頁），則被告上開所辯，已屬不攻自破；乃被告於本
    院審理時，經本院當庭開示該通聯紀錄後，始更易前詞，辯稱：已忘記「詹先生
    」當天是撥打行動電話，還是撥打家用電話與其聯絡云云，顯係見風轉舵、刻意
    迴避之詞，難以遽信；況且，被告於警詢時原辯稱：公司係以其呼叫器及行動電
    話與其聯絡（見偵查卷第四頁反面之調查筆錄），並非以家用電話聯絡，則其嗣
    後改以前詞置辯，亦見其辯解前後矛盾，不足採信甚明。
  (四)被告另辯稱伊僅係單純做快遞，且當時伊將信封交予被害人後即欲行離去，並未
    向被害人收錢云云。惟查，被告與被害人在約定地點見面後，被告曾向被害人表
    明其確係「劉先生」派來收錢之人，並要求被害人交付三萬元等事實，已據被害
    人迭於偵查中及本院審理時到庭指訴歷歷，核與證人甲○○、丙○○所證述之情
    節相符，被告空言否認上情，已難認與事實相符；況被告自稱其與「詹先生」約
    定之報酬給付方式，係由被告將所收取之款項自行扣除約定報酬後，再將餘款匯
    入「詹先生」所指定之帳戶內（見偵查卷第五頁之調查筆錄；本院九十一年十一
    月二十八日訊問筆錄），則倘被告未向被害人收取任何款項，將如何取得其報酬
    ？足見其此部分之辯詞，亦屬前後矛盾。再被告經解送警局後，「劉先生」曾多
    次撥打被告之行動電話與其聯絡，並自稱為被告之「叔叔」，而被告亦稱該位「
    劉先生」為「叔叔」等情，業據被害人於偵審中指訴明確，復經證人甲○○、丙○○二人證述無訛，顯足認被告與該位「劉先生」關係匪淺，絕非僅止於一面之
    緣之「快遞」約聘關係。故被告此部分所辯，純屬卸責之詞，不足採信。
  (五)又被害人於本院審理時陳稱：「我看報紙，當時因為我急需要用錢，是要繳車貸
    款，當時車貸已經逾期了，車貸銀行已經來催繳，再不繳車就會被扣回去，所以
    我當時急需用到這筆錢。」，核與證人甲○○證稱：「（你太太那時候為何要借
    錢？）他說是要繳車款，當時車款已經二期沒有繳，銀行催繳，如果沒有繳，車
    會被牽回去，可能還要拿錢出來繳車抵不夠的錢。」等語相符，足見被害人於借
    款當時確已陷於急迫需款之窘境，且被告及「劉先生」以上開借款行為所取得之
    利息，經核算為月息為六十分，換算全年利率係百分之七百二十，顯逾民法所規
    定最高利率百分之二十之限制達三十六倍之多，足徵被害人確因急迫需用現金，
    始高利向被告等人告貸現款無訛。
  (六)按刑法第三百四十四條重利罪成立之要件，其中取得與原本顯不相當之重利，係
    指就原本利率、時期核算及參酌當地之經濟狀況，較之一般債務之利息，顯有特
    殊之超額者而言；此項犯罪，固須對於特定人為之，始能成立，至若明知社會上
    有因急迫而舉債濟急，及因輕率或無經驗而從事舉債之情形，預定苛刻條件，一
    俟他人告貸，藉以博取重利，為常業者，雖非對於特定人乘機利用，不能謂非對
    於一般人具有犯罪之概括犯意，則其犯有前項法條所載情事，即應論以同法第三
    百四十五條之罪（最高法院二十七年度上字第五二○號判例意旨參照）。被告對
    被害人有重利犯行，已如前述，則其與「劉先生」共同於報紙上刊登廣告，招攬
    需款濟急之客戶貸以金錢，收取借款三萬元先扣除六千元、每十日利息六千元之
    重利，揆諸前開判例意旨，自應論以刑法第三百四十五條之罪。
  (七)次按刑法上所謂常業犯，係指反覆以同種類行為為目的之社會活動之職業性犯罪
    而言，至於其犯罪所得之多寡，事後仍否保有該犯罪所得，是否恃此犯罪為唯一
    的謀生職業，則非所問，縱另兼有其他職業，或犯罪所得不多，均無礙於該常業
    犯之成立（最高法院八十五年度臺上字第五一○號判例、八十九年度臺上字第四
    四五號判決意旨參照）。查被告與「劉先生」共同以刊登貸款廣告之方式經營地
    下錢莊，藉此謀取重利，顯見渠等確有反覆實施重利犯行之意思與行為，並以之
    為生活之資，揆諸前揭說明，其行為自應論以常業犯；至被告雖稱其晚上是在餐
    廳做服務生等情，亦與其常業之犯行不生影響，併予敘明。
  (八)綜上所述，本件事證明確，被告犯行堪以認定。
三、核被告所為，係犯刑法第三百四十五條之常業重利罪。被告與該位「劉先生」二
    人間，有犯意之聯絡與行為之分擔，均為共同正犯。爰審酌被告經營地下錢莊，
    妨害社會金融秩序，其犯罪目的、手段、知識程度、所獲利益，及犯罪後猶飾詞
    狡辯，態度難認良好等一切情狀，量處如主文所示之刑。查被告行為後，刑法第
    四十一條業於九十年一月四日修正為「犯最重本刑為五年以下有期徒刑以下之刑
    之罪，而受六月以下有期徒刑或拘役之宣告，因身體、教育、職業、家庭之關係
    或其他正當事由，執行顯有困難者，得以一元以上三元以下折算一日，易科罰金
    。但確因不執行所宣告之刑，難收矯正之效或難以維持法秩序者，不在此限。（
    第一項）併合處罰之數罪，均有前項情形，其應執行之刑逾六月者，亦同。（第
    二項）」，並於同年月十日公布施行，於同年月十二日生效，依刑法第二條第一
    項規定比較新舊法律，適用新法對被告有利，自應依修正後刑法第四十一條第一
    項規定諭知易科罰金之折算標準。
據上論斷，應依刑事訴訟法第二百九十九條第一項前段，刑法第二十八條、第三百四
十五條、第二條第一項前段、第四十一條第一項前段，罰金罰鍰提高標準條例第一條
前段、第二條，判決如主文。
本案經檢察官許梨雯到庭執行職務
中    華    民    國      九十二    年      一      月      十四        日
                                      臺灣板橋地方法院刑事第一庭
                                          審判長法  官  梁 宏 哲
                                                法  官  高 玉 舜
                                                法  官  劉 景 宜
右正本證明與原本無異。
如不服本判決，應於判決送達後十日內，向本院提出上訴狀。
                                                書記官  張 惠 芳
中    華    民    國      九十二    年      一      月      十四        日
附錄本案論罪科刑法條全文
刑法第三百四十五條
以犯前條之罪為常業者，處五年以下有期徒刑，得併科三千元以下罰金。


司法院資訊處製作；財團法人民間司法改革基金會備份。
